ACORDAO-COMPLETO-2378973

ACÓRDÃO 4192/2020 ATA 9/2020 - PRIMEIRA CÂMARA

VISTOS, relatados e discutidos estes autos de pensões civis concedidas pelo Núcleo Estadual do Ministério da Saúde no Paraná,
ACORDAM os Ministros do Tribunal de Contas da União, reunidos em sessão da Primeira Câmara, diante das razões expostas pelo Relator, com fundamento no art. 71, inciso III, da Constituição Federal e nos arts. 1º, inciso V, 39, inciso II, e 45 da Lei 8.443/1992, em:
9.1. considerar lega1 o ato de pensão civil de interesse das sras. Camila Katye Rodrigues Rocha, Fernanda Rodrigues da Rocha e Lucimar Rodrigues dos Santos, ordenando seu registro;
9.2. considerar ilegal o ato de pensão civil de interesse do sr. Marcio de Lima Sales, recusando seu registro;
9.3. dispensar o ressarcimento das quantias indevidamente recebidas, em boa-fé, pelo sr. Marcio de Lima Sales, consoante o Enunciado 106 da Súmula de Jurisprudência deste Tribunal;
9.4. determinar ao Núcleo Estadual do Ministério da Saúde no Paraná que:
9.4.1. faça cessar, no prazo de 15 (quinze) dias, contado a partir da ciência desta deliberação, os pagamentos decorrentes do ato impugnado, sob pena de responsabilidade solidária da autoridade administrativa omissa, consoante disposto nos arts. 71, inciso IX, da Constituição Federal e 262 do Regimento Interno desta Corte;
9.4.2. dê ciência do inteiro teor desta deliberação ao sr. Marcio de Lima Sales, alertando-o de que o efeito suspensivo proveniente da interposição de eventuais recursos, caso não providos, não o exime da devolução dos valores indevidamente percebidos após a notificação;
9.4.3. envie a esta Corte de Contas, no prazo de 30 (trinta) dias, por cópia, comprovante de que o interessado teve ciência desta deliberação;
9.5. esclarecer à unidade de origem, com supedâneo no art. 262, § 2º, do Regimento Interno, que a concessão considerada ilegal poderá prosperar mediante a emissão e o encaminhamento a este Tribunal de novo ato concessório, escoimado da irregularidade apontada nestes autos;
9.6. determinar à Sefip que monitore o cumprimento das medidas indicadas acima.

Apreciação, para fins de registro, de pensões civis concedidas pelo Núcleo Estadual do Ministério da Saúde no Estado do Paraná.

Primeira Câmara

3. Interessados: Camila Katye Rodrigues Rocha (XXX.566.019-XX); Fernanda Rodrigues da Rocha (XXX.304.159-XX); Lucimar Rodrigues dos Santos (XXX.927.939-XX); Marcio de Lima Sales (XXX.645.769-XX).

13.1. Ministros presentes: Walton Alencar Rodrigues (Presidente), Benjamin Zymler (Relator), Bruno Dantas e Vital do Rêgo.
13.2. Ministros-Substitutos presentes: Augusto Sherman Cavalcanti e Weder de Oliveira.

BENJAMIN ZYMLER

Adoto como relatório o parecer subscrito pelo representante do Ministério Público nos autos, Procurador Júlio Marcelo de Oliveira:
“Trata-se de processo consolidado com dois atos de pensões civis instituídas por servidores do Núcleo Estadual do Ministério da Saúde no Estado do Paraná.
Após a promoção da oitiva do pensionista Márcio de Lima Sales, na qualidade de filho do instituidor Wilmar de Lima Sales (peça 3) , acerca do pagamento da parcela ‘VPNI-INSALUBRIDADE MP 568/2012’, em cumprimento ao que fora determinado no despacho de peça 15, a Secretaria de Fiscalização de Pessoal manifestou-se pela legalidade das concessões.
O instituidor em questão faleceu em atividade, em 14/7/2012, de forma que os proventos são calculados pelo somatório das rubricas por ele percebidas, com parcela redutora, nos termos do inciso II do § 7º do art. 40 da CF/1988, com a redação que lhe foi conferida pela EC 41/2003:
‘§ 7º Lei disporá sobre a concessão do benefício de pensão por morte, que será igual:
............................................................................................................................................
II - ao valor da totalidade da remuneração do servidor no cargo efetivo em que se deu o falecimento, até o limite máximo estabelecido para os benefícios do regime geral de previdência social de que trata o art. 201, acrescido de setenta por cento da parcela excedente a este limite, caso em atividade na data do óbito.’
Tendo em vista que o § 2º do art. 4º da Lei 10.887/2004, com a redação dada pela Lei 13.328/2016, autoriza a inclusão, mediante opção do servidor, na base de cálculo de contribuição, das parcelas remuneratórias ali especificadas, incluindo aquela percebida em função de local de trabalho insalubre, a proposta da unidade técnica poderia prosperar.
Contudo, no caso concreto, as fichas financeiras do instituidor, obtidas por intermédio de consultas ao Portal Siapenet, revelam que sobre a parcela de insalubridade (R$ 192,31, posteriormente desmembrada em duas: R$ 180,00 e R$ 12,31) não houve a incidência dos 11% da contribuição para a seguridade social do instituidor:
	Referência maio/2012
	Ficha
	Cálculo

	Vencimento Básico
	R$      1.923,11
	R$     1.923,11

	Anuênio
	R$         230,77
	R$        230,77

	Adicional de Insalubridade
	R$         180,00
	
	VPNI-Insalubridade MP 568/2012
	R$           12,31
	
	GDPST – Lei 11.784/2008
	R$         980,54
	R$       980,54

	GACEN – Lei 11.784/2008
	R$         590,00
	R$       590,00

	Total
	R$      3.916,73
	R$    3.742,42

	Cont. Plano Seguridade Social
	R$        409,68

	11% sobre Total
	R$        430,84
	R$      409,68

Tendo em vista que os proventos foram calculados indevidamente com a parcela ‘VPNI-INSALUBRIDADE MP 568/2012’, o Ministério Público de Contas manifesta-se pela ilegalidade da pensão civil instituída por Márcio de Lima Sales, em favor do filho Wilmar de Lima Sales, e sugere dispensar o ressarcimento dos valores indevidamente recebidos a maior de boa-fé pelo pensionista, nos termos do Enunciado 106 da Súmula de Jurisprudência do TCU.
Quanto ao ato da pensão instituída por Noel Soares da Rocha, aquiesce à proposta oferecida pela unidade técnica.”
É o relatório.

não há

Procurador Júlio Marcelo de Oliveira.

PENSÕES CIVIS. ILEGALIDADE E NEGATIVA DE REGISTRO DE UM DOS ATOS, EM FACE DA INCLUSÃO, NOS PROVENTOS, DE PARCELA ALUSIVA A ADICIONAL DE INSALUBRIDADE, NÃO INTEGRANTE DA BASE DE CÁLCULO DA CONTRIBUIÇÃO PREVIDENCIÁRIA DO INSTITUIDOR. LEGALIDADE E REGISTRO DA OUTRA CONCESSÃO. DETERMINAÇÕES.

PENSÃO CIVIL (PCIV)

Secretaria de Fiscalização de Pessoal (SEFIP).

Em exame, duas pensões civis instituídas por ex-servidores do Núcleo Estadual do Ministério da Saúde no Paraná (NEMS-PR) .
2.	A Secretaria de Fiscalização de Pessoal (Sefip) propugna o registro de ambos os atos.
3.	O Ministério Público, divergindo parcialmente, tem por ilegal a concessão em favor do sr. Wilmar de Lima Sales, filho do ex-servidor Márcio de Lima Sales, em face da inclusão na base de cálculo dos proventos da parcela “VPNI INSALUBRIDADE MP 568/2012”.
4.	A propósito, anota o Parquet:
“O instituidor em questão faleceu em atividade, em 14/7/2012 (...) .
Tendo em vista que o § 2º do art. 4º da Lei 10.887/2004, com a redação dada pela Lei 13.328/2016, autoriza a inclusão, mediante opção do servidor, na base de cálculo de contribuição, das parcelas remuneratórias ali especificadas, incluindo aquela percebida em função de local de trabalho insalubre, a proposta da unidade técnica poderia prosperar. 
Contudo, no caso concreto, as fichas financeiras do instituidor, obtidas por intermédio de consultas ao Portal Siapenet, revelam que sobre a parcela de insalubridade não houve a incidência dos 11% da contribuição para a seguridade social do instituidor”.
5.	Acompanho as conclusões do Ministério Público, por seus fundamentos.
6.	A questionada “VPNI insalubridade” foi instituída pela Medida Provisória 568/2012, que, ao fixar novos valores para o respectivo adicional, estabeleceu:
“Art. 87. Caso o disposto nesta seção acarrete redução do valor global da remuneração total de servidor ativo que, na data de entrada em vigor desta Lei, vinha recebendo adicional de insalubridade ou de periculosidade, a diferença será paga a título de vantagem pessoal nominalmente identificada de, conforme o caso, adicional de insalubridade ou de periculosidade, de natureza provisória, que será gradativamente absorvida por ocasião do desenvolvimento no cargo por progressão ou promoção ordinária ou extraordinária, da reorganização ou da reestruturação dos cargos ou das remunerações previstas nesta Lei, da concessão de reajuste ou vantagem de qualquer natureza, sem prejuízo da supressão imediata na hipótese do art. 68, § 2º, da Lei nº 8.112, de 1990.”
7.	O § 2º do art. 68 da Lei 8.112/1990, acima referido, prescreve, por sua vez, que “o direito ao adicional de insalubridade ou periculosidade cessa com a eliminação das condições ou dos riscos que deram causa a sua concessão”.
8.	Portanto, a “VPNI insalubridade” era dirigida ao servidor ativo, tinha caráter provisório e deveria ser suprimida imediatamente caso eliminadas as condições ou riscos que justificavam sua concessão. Em outras palavras, a despeito de passar a compor, temporariamente, rubrica destacada na remuneração do servidor, instituída que fora para prevenir eventual descenso remuneratório, a VPNI conservava, para todos os efeitos, sua natureza de adicional de insalubridade, insuscetível, pois, de integrar proventos de aposentadoria ou pensão.
9.	É certo que, como anotou o Ministério Público, o § 2º do art. 4º da Lei 10.887/2004 admite, desde sua redação original, que as “parcelas remuneratórias percebidas em decorrência de local de trabalho”, caso do adicional de insalubridade, componham, mediante expressa opção do servidor, a base de cálculo de sua contribuição previdenciária, hipótese em que a vantagem poderá ser carreada para os proventos.
10.	Tal, contudo, não foi o caso do ex-servidor Márcio de Lima Sales, que não contribuiu sobre a aludida VPNI (assim como também não contribuiu sobre o valor principal do adicional de insalubridade) e, destarte, não legitimou a inclusão da parcela no benefício pensional deixado a seu dependente.
11.	Assim, o ato de pensão emitido pelo NEMS-PR em favor do sr. Wilmar de Lima Sales apresenta-se ilegal.
12.	Em tempo, esclareço que, por se tratar de concessão disponibilizada para exame desta Corte há mais de cinco anos, foi promovida a prévia oitiva do interessado, que, a respeito, limitou-se a requerer a dispensa de restituição dos valores percebidos a maior (peça 24) . Nos termos do enunciado 106 da Súmula de Jurisprudência desta Corte, o pleito deve ser atendido.
13.	Diante do exposto, voto no sentido de que este Colegiado adote a deliberação que ora submeto a sua apreciação.
TCU, Sala das Sessões Ministro Luciano Brandão Alves de Souza, em 7 de abril de 2020.
BENJAMIN ZYMLER 
Relator